【裁判字號】    90,上更(二),321
【裁判日期】    901107
【裁判案由】    偽造貨幣等
【裁判全文】
臺灣高等法院臺南分院刑事判決           九十年度上更(二)字第三二一號    Ｃ
      上  訴  人
      即  被  告  乙  ○  ○
      指定辯護人  本院公設辯護人  丁  ○  ○
右上訴人因偽造貨幣等案件，不服臺灣嘉義地方法院八十八年度訴字第五一四號中華
民國八十九年二月十六日第一審判決（起訴案號：臺灣嘉義地方法院檢察署八十八年
度偵字第二四四０號），提起上訴，判決後經最高法院第二次發回更審，本院判決如
左：
      主      文
原判決撤銷。
乙○○連續行使偽造之通用紙幣，處有期徒刑參年，扣案之偽造新台幣仟元紙幣壹拾
參張均沒收。
      事      實
一、乙○○意圖供行使之用，基於概括之犯意，明知綽號「阿堂」即陳茂堂之成年男
    子持有偽造千元紙幣，竟連續於八十八年三月十九日及同年三月二十六日，在嘉
    義縣新港鄉媽祖廟旁之遊樂場，分別以行動電話大哥大一支及新臺幣（下同）八
    千元，向「阿堂」換取十八張及三十二張偽造新臺幣千元紙幣，並收集之。乙○○明知該千元紙幣係偽造，竟於八十八年三月中旬及下旬某日，各持四張偽鈔，
    至雲林縣斗南鎮不詳地點向年籍不詳綽號「老闆」之成年男子購買第二級毒品安
    非他命二次（非法吸用安非他命部分另案聲請觀察勒戒），復於同年三月下旬某
    日持十五張偽鈔，交付向年籍不詳綽號「小胖」（起訴書誤載為「老闆」）之成
    年男子購買安非他命，而行使偽造通用紙幣三次。其餘偽造紙幣十四張則於八十
    八年三月二十七日借給真實姓名不詳之朋友「阿家」（應係阿宗）使用。嗣乙○○於八十八年三月二十九日上午七時三十分許，侵入嘉義縣民雄鄉○○村○○○
    路旁之「健鑫汽車分解場」竊取汽車喇叭（竊盜部分另移由原審法院併案審理）
    時，為警當場逮獲，並於其駕駛之貨車上，查扣上開仟元偽鈔十三張。乙○○於
    上開竊盜犯行被發現後，在未被有偵查犯罪職權之機關或公務員查知其另犯有行
    使偽造通用紙幣前，即主動向現場逮捕其竊盜之嘉義縣警察局民雄分局菁埔派出
    所警員王芝培自首，進而接受裁判。
二、案經乙○○自首及嘉義縣警察局民雄分局報請臺灣嘉義地方法院檢察署檢察官偵
    查起訴。
      理      由
一、訊之上訴人即被告乙○○矢口否認有故意行使偽造通用紙幣之犯行，辯稱：八十
    八年三月十九日係與友人甲○○一起向綽號「阿堂」之陳茂堂借一萬八千元，其
    以行動電話一具抵押一萬二千元，餘六千元是以甲○○名義借的，陳茂堂隨交付
    十八張千元紙幣，嗣帶錢至斗南向綽號「老闆」之人購買安非他命，並交付其中
    五張千元紙幣，被「老闆」之人發現係偽鈔，並拿走該五張偽鈔，其餘十三張偽
    鈔已被查扣，又伊因不甘損失，才加以使用的云云。又辯稱：事前不知道是為鈔
    ，是老闆告訴我的，我只有使用一次五千元偽鈔，伊未將偽鈔交付給小胖及阿宗
    云云。經查：
  (一)被告右揭行使偽造通用紙幣之犯行，業據其於警訊時、偵查中，及原審法院第一
    次調查時供述明確，且扣案被告所有之千元紙幣十三張，係屬偽鈔，有臺灣銀行
    嘉義分行八十八年七月十六日（八八）銀嘉出字第４３７６號函一份附於偵查卷
    可按（詳偵查卷第三二頁）。雖證人甲○○於原審到庭證稱：「被告向我借錢，
    我也沒錢，我就答應他向陳茂堂問問看有錢可借否，以被告之行動電話質押給陳
    茂堂，取得借款一萬八千元，借完後去斗南買安非他命時，才發現那些錢是偽鈔
    。」、「我在八十八年三月十九日去，以行動電話借錢，借得一萬八千元，第二
    次我再去時，換三十二張偽鈔，是我以一萬元向陳茂堂換取的，被告是去要回行
    動電話的」等語。惟被告如何以行動電話大哥大一支及真鈔八千元，向「阿堂」
    換取十八張及三十二張偽鈔，並於八十八年三月中旬及下旬某日，各持四張偽鈔
    ，至雲林縣斗南鎮不詳地點向年籍不詳綽號「老闆」之成年男子購買第二級毒品
    安非他命二次，復於同年三月下旬某日持十五張偽鈔，交付向年籍不詳綽號「小
    胖」之成年男子購買安非他命，而行使偽造通用紙幣三次，及其餘偽造紙幣十四
    張則借給真實姓名不詳之朋友「阿家」（應係阿宗）使用等情，已於警訊及偵查
    中供述明確（詳警卷第三、四頁；偵查卷第九、十頁；原審卷第十五頁）。且上
    開被告行使或借朋友使用及扣案之偽鈔合計數目，正與被告自承二次以手機及真
    鈔所換得之偽鈔五十張數目相符。反之，核與證人甲○○所述屬實，第一次換回
    之十八張千元偽鈔中，有六張係甲○○所借，則被告應僅持有十二張千元偽鈔，
    再扣去購買安非他命八張，被「老闆」友人騙走十五張，再借給朋友十四張，理
    應剩下七張，而扣案被告所有之偽鈔，竟仍有十三張，數目計算即有不合，顯見
    被告上開辯詞，應係臨訟捏造，而證人甲○○證述之情節，係迴護被告之詞，均
    不足為對被告有利之證據。
  (二)又被告乙○○知悉本件行使偽造之通用紙幣之刑責甚重時，乃又意圖卸責而向本
    院辯稱「阿宗係劉明宗，小胖係丙○○，伊無交付偽鈔給阿宗及小胖，並請求本
    院傳訊丙○○、劉明宗」云云，惟經本院囑託彰化、嘉義地方法院訊問證人丙○○（即乙○○所說係小胖之人）、劉明宗（即乙○○所說係阿宗之人）結果，證
    人丙○○雖證稱「他（指乙○○）有要交偽鈔給我，但我沒收，他說是別人欠他
    錢拿偽鈔給他，他只是要拿給我看，是八十八年初左右的事，在嘉義市我檳榔攤
    給我看的」等語（見本院囑託彰化地方法院九十年十月四日訊問筆錄）；證人劉
    明宗則稱「乙○○未曾交付偽鈔給伊」等語（見本院囑託嘉義地方法院九十年八
    月二十三日訊問筆錄），惟若丙○○、劉明宗亦坦承有收受被告之偽鈔，亦將負
    刑責，因而丙○○、劉明宗為了逃避刑責否認到底，丙○○僅稱係由被告乙○○
    拿偽鈔給他看而已，而劉明宗則否認有其事，此乃人之常情，惟阿宗是否係劉明
    宗，小胖是否係丙○○，僅係被告單方之說詞，本院認應係被告乙○○再於本院
    審理中為了卸責所為辯解之詞，不足採信。又被告有以偽鈔向綽號小胖之人購買
    安非他命之事實已據其供述甚詳在卷足稽，不能以被告嗣後翻供再編織不實之事
    實以逃避刑責而對被告之有利認定，更足證被告向陳茂堂換取千元券時早知係偽
    鈔，否則要以行動電話做擔保借錢，可以拿到任何買賣二手貨之店賣錢，何以找
    到專門賣偽鈔之陳茂堂換取偽鈔之理。因而被告於八十八年八月二十五日第一審
    初訊時及本院調查、審理時係供稱其換偽鈔時不知道為偽鈔，是在向綽號「老闆
    」者買安非他命時，綽號「老闆」者告知，其始知係偽鈔等語，純係事後卸責之
    詞，況被告於知悉換偽鈔之刑責甚重時，即極力否認知悉係偽鈔情事，此亦屬犯
    案之人辯解之常情，不足為奇，況被告於本院九十年十月二十三日訊問中供稱「
    我向綽號老闆買安非他命，因為是偽鈔只拿半錢安非他命給我，如果是真鈔的話
    ，可以買到一錢安非他命」，顯見被告購買安非他命時亦已知悉係偽鈔，而販賣
    之人亦知悉係偽鈔而收集之，是被告行使偽造通用紙幣之犯行已甚為明確。
  (三)又刑法第一百九十六條第一項行使偽造之通用紙幣罪，與同條第二項收受後方知
    為偽造之通行紙幣，而仍行使罪之區別，在於行為人收受偽造之通用紙幣時，是
    否先知悉其為偽造者以為斷；若於收受時，已知為偽造，且係低於真鈔之價格而
    取得並進而行使者，始屬前者；若於收受之初，不知悉為偽造，嗣後始發見，不
    甘受損失，而予以行使者，則應成立後者之罪。本件情形，依據被告於警訊及第
    一審偵、審時之迭次供述為：其係以一千元真鈔，換取四張面額千元之偽鈔，即
    以八千元真鈔，換取三十二張（即三萬二千元）偽鈔，並陳明係向「阿堂」換取
    者等情（見偵查卷第三、四、九頁，第一審卷第十五頁）。若係真鈔換真鈔，焉
    有相差四倍之理﹖被告於本院所辯，初不知為偽鈔，於持以購買安非他命被指為
    偽造始知悉云云，及證人甲○○所為與被告之辯解相同之證言；均與被告於警訊
    及第一審偵、審之供述情節不符，應係避重就輕之詞，顯難令人置信。
  (四)依上所述，被告已於偵查中將本件行使及交付偽造紙幣之時間、地點等過程供述
    明確，若無其事，被告何能將該行使及交付偽造紙幣之時間、地點等能記憶清晰
    ，本院經核亦與事實相符，是本件事證已明確，其犯行堪予認定。
二、按依據中央銀行在臺灣地區委託臺灣銀行發行新臺幣辦法之規定，新臺幣為臺灣
    地區流通之貨幣，被告於右揭時地行使偽造之新臺幣紙鈔，核其所為係犯刑法第
    一百九十六條第一項前段之行使偽造通用紙幣罪。被告先後三次行使偽造通用紙
    幣之犯行，時間緊接，罪名與犯罪構成要件相同，顯係基於概括犯意所為，為連
    續犯，應依刑法第五十六條之規定論以一罪，並依法加重其刑。又被告將其餘偽
    造紙幣十四張於八十八年三月二十七日借給真實姓名不詳之朋友「阿家」（應係
    阿宗）使用，其意圖供行使之用而收集或交付偽造紙幣之低度行為，均已為行使
    偽造紙幣之高度行為所吸收，不另論罪（最高法院八十五年度上訴字第七五三號
    判決參照）。查被告於其上開竊盜犯行被發現後，在未被有偵查犯罪職權之機關
    或公務員查知其另犯有行使偽造通用紙幣前，即主動向現場逮捕其竊盜之嘉義縣
    警察局民雄分局菁埔派出所警員王芝培自首，進而接受本件裁判之事實，業據證
    人王芝培於本院審理時證述明確，符合自首之要件，應依刑法第六十二條前段之
    規定減輕其刑。
三、原審予以論罪科刑，並量處有期徒刑參年，固非無見。唯查：被告有交付偽造之
    千元紙幣給綽號阿宗者使用，原審就此未予論及，即有未洽。被告上訴意旨猶執
    前詞，否認犯罪，雖不足採，惟原判決既有可議，自應由本院將原判決撤銷改判
    。審酌被告多次行使偽造之通用紙幣，對社會之潛在危害甚大，並考量被告之素
    行資料、智識程度、犯罪之動機、目的、手段、所生危害及犯後態度等一切情狀
    ，量處有期徒刑三年，以示懲儆。並就扣案偽造新臺幣千元紙幣十三張，應併依
    刑法第二百條之規定宣告沒收。
據上論斷，應依刑事訴訟法第三百六十九條第一項前段、第三百六十四條、第二百九
十九條第一項前段，刑法第五十六條、第一百九十六條第一項前段、第六十二條前段
、第二百條、罰金罰鍰提高標準條例第一條前段，判決如主文。
本案經檢察官楊治宇到庭執行職務。
中    華    民    國      九十      年        十一      月      七      日
                                  臺灣高等法院臺南分院刑事第六庭
                                      審判長法官  楊    明    章
                                            法官  戴    勝    利
                                            法官  顏    基    典
右正本證明與原本無異。
如不服本判決，應於判決送達後十日內向本院提出上訴狀，其未敘述理由者並應於提
出上訴狀後十日內向本院補提理由書（應附繕本)。
                                      法院書記官  呂    嘉    文
中    華    民    國      九十      年        十一      月      八      日
附錄法條：
刑法第一百九十六條第一項：行使偽造、變造之通用貨幣、紙幣、銀行券，或意圖供
                          行使之用而收集或交付於人者，處三年以上十年以下有
                          期徒刑，得併科五千元以下罰金。


司法院資訊處製作；財團法人民間司法改革基金會備份。
